臺灣高等法院刑事判決　　　　　　　　　　　　　九十一年度上易字第二九一號
　　上　訴　人
　　即　被　告　甲○○　男　六.
右上訴人因詐欺案件，不服臺灣士林地方法院九十度自字第一四五號，中華民國九十
一年九月二日第一審判決提起上訴，本院判決如左：
    主  文
原判決撤銷。
本件自訴不受理。
    理  由
一、自訴意旨略以甲○○係千豐實業股份有限公司之負責人，於民國八十九年（原審
    於原判決之事實欄均誤載為九十年）十月間，經由歲豐實業有限公司（下稱歲豐
    公司，設臺北市大同區○○○路四十五號三樓）實際負責人乙○○友人鄭家興、
    程清文之介紹而認識乙○○，得知歲豐公司急需資金週轉，欲以虛假買賣之方式
    取得信用狀，再以信用狀向銀行押匯之方式獲得資金，竟萌生貪念，意圖為自己
    不法之所有，向代表歲豐公司之乙○○佯稱其可代找一家國外公司作為進口商，
    由該公司委請銀行開立美金為二十一萬元之信用狀給歲豐公司，再由歲豐公司以
    該信用狀去銀行押匯取款。惟若欲取得信用狀，須先繳付開狀金額二成約新台幣
    （下同）一百二十七萬六千八百元之現金作為開狀所需之費用，以此詐術使代表
    歲豐公司之乙○○信以為真，雙方合意後即於八十九年十月十六、十九日簽訂協
    議書，然因代表歲豐公司之乙○○確無資力以現金支付該筆費用，數日後即向甲
    ○○表示可否以開立票據方式代之，且須俟開狀後再才能提示該等票據，甲○○
    見取得票據仍有利可圖，即應允之，雙方再於八十九年十月三十一日在歲豐公司
    上址，另簽訂協議書，約定由代表歲豐公司之乙○○交付三紙金額共值美金三萬
    九千九百元之新台幣本票給甲○○，甲○○所代表簽約之公司即須開立信用狀，
    而甲○○不得在信用狀開狀贖承兌回覆押匯銀行之前，將此三紙本票軋入銀行，
    接續以此詐術使代表歲豐公司之乙○○信以為真，陷於錯誤依約交付發票人為歲
    豐公司之每紙金額均為四十二萬五千六百元、到期日分別為八十九十年十二月五
    日、十二月十五日、十二月二十五日之本票三紙予甲○○，而使甲○○獲得本票
    ，甲○○並於取得該上開三紙本票後，旋即於八十九年十一月六日持向他人調取
    現金四十二萬餘元供己花用，迄未清償。嗣因甲○○遲未依約向銀行申請開立信
    用狀，且上開三紙本票之持票人屢向發票人追索，乙○○始知受騙，因認甲○○
    涉有刑法之詐欺、侵占等罪嫌，案經乙○○向原審提起自訴。
二、按犯罪之被害人，固得依刑事訴訟法第三百十九條第一項之規定提起自訴，惟此
    之被害人，係指犯罪當時之直接被害人而言，司法院院字一三○六號解釋有案，
    即提起自訴之人，其法益係由於犯罪行為直接受其侵害者，始克相當。如非犯罪
    當時之直接被害人，依法即不得提起自訴。又依法組織之公司被人侵害，雖股東
    之利益亦受影響，但直接受損害者究為公司，當以該公司為直接被害人，最高法
    院二十五年上字第一三○五號判例亦著有明文，再依法不得提起自訴而提起者，
    應諭知不受理之判決，刑事訴訟法第三百三十四條亦著有明文。查自訴人於原審
    提起自訴時，於原審已表明其係代表歲豐公司與他們簽約，我們公司的英文名稱
    是ＳＷＡＹ  ＦＥＣＵＮＤ  ＩＮＤＵＳＴＲＩＥＳ，當時公司需要週轉，我朋
    友即證人鄭家興跟我說被告可以開狀，簽約時公司之負責人是我太太林國瑛，她
    只是掛名而已，實際上公司是我在處理等（見原審卷第十四頁、第九十一頁、第
    一百五十頁），有各該筆錄可稽，而自訴人及被告所提出之協議書，亦載明自人
    係代表ＳＷＡＹ  ＦＥＣＵＮＤ  ＩＮＤＵＳＴＲＩＥＳ  ＣＯ．，ＬＴＤ．（
    即歲豐公司），所提出之本票亦係由歲豐公司簽發，其預估發票（ＰＲＯＦＯＲ
    ＭＡ  ＩＮＶＯＩＣＥ）亦由歲豐公司發出，有各該本票、預估發票在卷可證（
    見原審卷第五頁、第三十七頁），被告提出之簡約合同，亦載明係支付歲豐公司
    之款項（見原審卷第三十九之一頁），證人程清文於原審亦證稱我知道契約是在
    乙○○的公司簽的，當時我、鄭家興、甲○○三人在一起，甲○○說他可以開信
    用狀買公司的存貨，鄭家興說乙○○公司剛好有存貨要賣，所以被告就到乙○○
    公司談，我們是在乙○○公司簽約等，足見本件之直接受損害者為歲豐公司，雖
    自訴人係股東，如其受有損害亦屬間接之受損害，揆諸前揭規定及最高法院判例
    要旨，自訴人乙○○個人尚非本件之直接被害人，依法即不得提起自訴，其提起
    自訴，應予諭知不受理之判決。
三、原審經審理結果，認被告罪證明確，予以論罪科刑，固非無見，惟查自訴人並非
    本案之直接受損害者，依法不得提起自訴，原審未從程序上予以不受理之判決，
    而為實體判決，尚有未洽，且原判決事實欄認定被告之犯罪時間為九十年間，理
    由內則載為八十九年，前後認定及論述亦屬不一，亦有未洽，被告上訴未就此為
    指摘而無理由，但原判決既有前揭可議之處，仍應由本院將原判決撤銷改判而為
    不受理之判決。
四、本件被告經合法傳喚無正當理由不到庭，爰不待其陳述，逕行判決。
據上論斷，應依刑事訴訟法第三百七十一條、第三百六十九條第一項前段、第三百六
十四條、第三百三十四條判決如主文。
中      華      民      國     九十一   年    十二      月     十       日
                                      臺灣高等法院刑事第十七庭
                                          審判長  法  官  陳  正  雄
                                                  法  官  許  錦  印
                                                  法  官  許  宗  和
右正本證明與原本無異。
不得上訴。
                                                  書記官  廖  艷  莉
中      華      民      國     九十一   年    十二      月     十六     日
